臺灣高等法院臺中分院刑事判決　　　　　　　　　　九十二年度上訴字第一一八六號
　　上　訴　人　臺灣彰化地方法院檢察署檢察官
　　上　訴　人
　　即　被　告　丙○○○
　　選任辯護人　王俊凱
右上訴人等因被告詐欺等案件，不服臺灣彰化地方法院八十九年度訴字第三二五號中
華民國九十一年四月四日第一審判決（起訴案號：臺灣彰化地方法院檢察署八十八年
度偵字第八五一三號、第八六八三號、第九五○三號），提起上訴，本院判決如左：
      主  文
原判決撤銷。
丙○○○連續意圖為自已不法之所有，以詐術使人將本人之物交付，處有期徒刑年
。
    事  實
一、丙○○○因經濟狀況不佳，故自任會首，召募十一個民間互助會（均採內標制，
    標會時間、金額、會員人數詳如附表壹所示，其中丑○○以「麗華」之名義、許
    秀理以其五金店名「福華」名義、林阿暖以「阿輝」之名義、吳俊興分別以其父
    親「阿城」及公司「嘉晉」之名義、乙○○以「阿章」之名義、子○以「阿庫」
  之名義、許張如花以「素珠」名義、黃阿芳以「阿芳」之名義、謝汶瑜以「謝惠
    英」名義、壬○○○以「阿真」名義、己○○以「色雞」之名義、丁○○以「美
    雲」之名義參加），藉以週轉，惟因非但本身受困，且遭人倒會，故已無任何資
    力，其竟萌意圖為自已不法之所有，且基於概括犯意，自民國（下同）八十七年
    間起，連續在所約定之開標地即彰化縣和美鎮○○里○○路三四八巷九號，以趁
    各互助會員未能全員到齊之而無法查證之機會，在空白紙張書寫金額，並謊稱係
    未到場之某會員得標等方式，使各會員如乙○○、丑○○、子○、戊○○、辛○○○、壬○○○、吳姈桂、癸○○、庚○○、甲○、己○○、寅○○、丁○○等
    人，陷於錯誤而交付會款予丙○○○，嗣於八十八年七月十日，丙○○○宣佈倒
    會，經乙○○等人查訪其他會員後，發現活會會員人數並不相符，始悉受騙，被
    告計冒標得會款一千八百三十一萬四千元。
二、案經被害人乙○○、鄭瑞華等人訴由暨法務部調查局彰化縣調查站移送臺灣彰化
    地方法院檢察署檢察官偵查起訴及移送併案。
    理  由
一、右揭事實，業據被告丙○○○於偵查及原審及本院審理中，供承不諱，其中丙○○○於原審即明確供承：「（問：八十五年九月二十五日起至八十八年五月二十
    五日止，會員三十三名，每會三萬元，乙○○、子○、戊○○等人該會你有冒標
    幾會？）有。」、「（問：八十六年二月五日起至八十八年十二月五日，會員三
    十六人，每會二萬元，辛○○○、壬○○○等人被妳冒標？）有。」、「（問：
    八十六年六月十五日起至八十八年九月十五日止，會員二十九人，每會三萬元。
    吳姈桂、癸○○、庚○○、甲○、丑○○等人被你冒標？）有。詳情我忘記了。
    」「（八十六年八月二十日起至八十九年六月二十日止，會員三十六人，戊○○
    、辛○○○、己○○、寅○○被你冒標？）有。詳情我不記得。」、」「（八十
    六年十月十日起至八十八年十一月十日止，會員二十七人，每會三萬元甲○、吳
    妗桂、庚○○、丑○○被你冒標？）有。」、」「（八十七年一月十日起至八十
    九年八月十日止，會員三十三人，甲○、戊○○、乙○○、阮美、丑○○被你冒
    標？）有。」、「（問：八十七年八月五日起至九十年六月五日止，會員三十六
    人，每月三萬元，甲○、己○○、庚○○、吳姈桂、丁○○、丑○○為你冒標？
    ）有。」「（八十七年十月一日起至九十年三月一日止，會員三十名，每會三萬
    元，壬○○○庚○○為你冒標？）有。」「（問：八十七年十一月十五日起至八
    十九年十二月十五日止，會員二十六人，每會二萬元，子○、寅○○為你冒標？
    ）有。」「（八十八年三月二十五日起至九十年一月二十五日止，會員二十三人
    ，每會三萬元，己○○、庚○○、子○、丁○○、乙○○為你冒標？）有。」「
    （問：八十八年五月十五日起至九十年二月十五日止，會員二十三人，每會三萬
    元。戊○○為你冒標？）有，‧‧‧。」（詳見原審卷第一一○頁─第一一二頁
    ），互核告訴人乙○○於法務部調查局彰化縣調查站調查時指稱：伊以偏名「阿
    章」之名義參加丙○○○八十七年一月十日之互助會，目前仍為活會等語（詳見
    法務部調查局彰化縣調查站八十八年八月十七日卷第十一頁背面）、於偵查中指
    稱：「參加８５‧９‧２５會，我二會，一會已標了，一會要收尾會，她有拿一
    些錢給我，尚欠我３７萬元，其他１０號、２５號的，總共欠我８０幾萬元包含
    欠我的３７萬元。」等語（詳見臺灣彰化地方法院檢察署八十八年度偵字第八五
    一三號卷第一○四頁正面）、丑○○於法務部調查局彰化縣調查站調查時指稱：
    「丙○○○於八十五年九月二十五日招募互助會一會，每會每月新台幣三萬元，
    會員連會首共三十三名，該互助會自八十五年九月二十五日開始至八十八年五月
    二十五日止全部結束，但仍有編號十二福華（註：應為十六之誤）及二十二阿庫
    兩人仍為活會，顯然丙○○○冒標其中一位互助會，金額約為七十餘萬元（採預
    扣標金制）‧‧‧另丙○○○自八十六年六月十五日又招募互助會，每月每會會
    錢三萬元，會員連會首共二十九名，該會至八十八年九月十五日結束，應只剩三
    名活會，實際上仍有十二名會員是活會，顯然丙○○○冒標九會，金額六百多萬
    元。此外丙○○○在八十六年十月十日又招募另一互助會，每月每會會錢亦是三
    萬元，會員連會首共二十七名，該會至八十八年十一月十日結束，應只剩五名活
    會，實際上仍有八名會員是活會，該會丙○○○至少冒標三會，金額二百十萬元
    。上述兩會被冒標的會員有吳姈桂、永順布店、阿鳳、庚○○、阿城、淑惠、嘉
    晉、阿華、素珠等多人」等語（詳見法務部調查局彰化縣調查站八十八年八月十
    七日卷第一頁、第二頁）、於偵查中指稱：「（問：所參加之會幾會？何時被倒
    ？）共有四會。８６‧６‧１５‧‧‧我參加２會都沒標，８７‧８‧５─９０
    ‧６‧５亦參加二會，都沒標。‧‧‧。」（詳見臺灣彰化地方法院檢察署八十
    八年度偵字第八五一三號第一三五頁背面）、於原審審理中證稱：「我共參加四
    會，計為８６‧６‧１５，８６‧１０‧１０，８７‧１‧１０，８７‧８‧５
    起會之會有四會。」「‧‧‧她也有偷標我的互助會，我十五日那會有被冒標，
    十日的那會也有被冒標。」（詳見原審卷第十九頁正面）、子○於法務部調查局
    彰化縣調查站調查時指稱：伊以阿庫名義參加丙○○○於八十五年九月二十五日
    所起之互助會，至八十八年五月二十五日截止，伊仍為活會，未標得互助款等語
    （法務部調查局彰化縣調查站八十八年八月十七日卷第四頁）、於偵查中指稱：
    「我參加８５‧５‧２５開始的，至８８年５月結束，我是尾會，‧‧‧總共欠
    我１５０幾萬元，‧‧‧我有收回一些錢。」（詳見臺灣彰化地方法院檢察署八
    十八年度偵字第八五一三號卷第一○六頁背面）、於原審中證稱：「（問：你共
    跟幾個會？）四個會。」「（問：你沒有領到會錢的在那一會？）八十五年那一
    會我沒有領到。我把所有會款都有繳清，我就是阿庫。」、「（問：八十七年十
一月十五日起會及八十八年三月二十五日起會之二會你有無拿到？）這二會我是
    活會。」「（問：被告有無跟你冒標這二會？）我不清楚。在八十八年六月初被
    告停止所有的會。」（詳見原審卷第一四八頁、第一四九頁）、戊○○於偵查中
    證稱：「（問：欠多少？）１４０幾萬元。」（詳見臺灣彰化地方法院檢察署八
    十八年度偵字第八五一三號卷第一○四頁背面）、於本院審理中證稱：「我的部
    分附表貳之一、四、十一號沒錯。」、「損失大概一百四十幾萬元，因時間已經
    很久了。」「（問：附表所示兩萬九的意思是否即被告尚欠你兩萬九千元？）是
    。」（詳本院審理卷九十二年七月三十日訊問筆錄）、辛○○○於偵查中證稱：
    「（問：參加那些會？）５、２０號，５號一會、２０號二會，都沒標到。」（
    詳見臺灣彰化地方法院檢察署八十八年度偵字第八五一三號卷第一○五頁）、於
    本院審理中指稱：「我總共參加三會，都被被告偷標走。（問：對原審判決書附
    表二之二、四所示日期，會款金額人數有何意見？）是這樣沒錯。‧‧‧（問：
    何以得知被告冒標？）我是其他會員講是被告標走」（詳見本院審理卷第七十九
    頁）、「（問：總共損失多少錢？）總共大概將近兩百萬元左右，確實數目不知
    道。」等語（詳見本院審理卷第八十一頁）、癸○○於偵查中指稱：「（３萬元
    ，２９會的，八十六年九月十五日開始。我參加二會，還沒標，‧‧‧。」「（
    欠多少？）欠我１５６萬元，二會。」等語（詳見臺灣彰化地方法院檢察署八十
    八年度偵字第八五一三號卷第一○六頁）、庚○○於法務部調查局彰化縣調查站
    調查時指稱：伊有參加丙○○○八十六年六月十五日互助會，伊共參加兩會，其
    中一會是死會，另一會目前還是活會，八十六年十月十日之互助會，伊參加一會
    ，至目前也還是活會。」等語（詳見法務部調查局彰化縣調查站八十八年八月十
    七日卷第五頁背面）、於本院調查時證稱：「我只知道我們都是活會，很多會，
    大概如附表貳之三、五、七、八、十號所示。」（詳見本院審理卷第六十三頁）
    、黃阿芳於法務部調查局彰化縣調查站調查時指稱：伊係以偏名「阿芳」之名義
    參與丙○○○自八十七年一月十日起之互助會，目前仍活會等語（詳見法務部調
    查局彰化縣調查站八十八年八月十七日卷第八頁）、張浴涇於法務部調查局彰化
    縣調查站調查時指稱：伊以本名義參與丙○○○自八十七年一月十日起之互助會
    ，目前仍活會等語（詳見法務部調查局彰化縣調查站八十八年八月十七日卷第八
    頁背面）（詳見本院審理卷九十二年七月三十日訊問筆錄）、甲○於偵查中指稱
    ：「‧‧‧我參加了很多會，總共欠了三百八十幾萬元‧‧‧。」（詳見臺灣彰
    化地方法院檢察署八十八年度偵字第八五一三號第一○三頁背面）、於本院審理
    中證稱：「我總共跟了四會，我女兒跟了二會。總共損失三百八十萬元，包括我
    女兒的。」「（問：如何知道損失三百八十萬元？）我就照著會員人數及得標的
    人及金額慢慢算的。」（詳見本院九十二年七月二日訊問筆錄）、「（辯護人問
    ：你曾說你都沒有標到會，但（提示）八十六年十二月五日、六月十五日、十月
    十日，確有三會是死會？）我是說有很多活會，但死會就不用講了，律師所說的
    三會死會是沒錯。」等語（詳見本院審理卷第六十六頁）、己○○於偵查中指稱
    ：「‧‧‧被倒了２６９萬元，‧‧‧。」（詳見臺灣彰化地方法院檢察署八十
    八年度偵字第八五一三號卷第一九六頁背面）、於本院審理中證稱：「我參加的
    會很多，總共二百六十九萬元。」「我的部分就是附表貳四、七。」「（兩百六
    十九萬元包括借錢的、會錢？）八十萬元是借款，其他一百八十九萬元是會錢。
    」（詳見本院審理卷第六十九頁）、寅○○於偵查中指稱：「‧‧‧我跟了二萬
    元的二會，８６‧７‧２０及８６年幾月忘了，我都沒去標，‧‧‧。」「（欠
    多少？）６４萬元。」（詳見臺灣彰化地方法院檢察署八十八年度偵字第八五一
    三號卷第一○七頁背面）、於本院審理中證稱：「我原先名字叫謝惠英」、「我
    的部分是附表貳之四、九。」「我損失六十四萬元。」（詳見本院審理卷第六十
    二頁、第六十三頁）、壬○○○於偵查指稱：「（問：參加幾會？）２會，５號
    一會、１號一會。都沒標到，剩下五會。‧‧‧    。」「（欠多少？）９２萬
    元。」等語詳見臺灣彰化地方法院檢察署八十八年度偵字第八五一三號卷第一○
    六頁正面）、於本院審理中證稱：「‧‧‧我的部分是附表貳之二、八，參加的
    會始末就是如附表所示的時間。  」、「我損失九十二萬元。」（詳見本院審理
    卷第六十三頁）、吳俊興於法務部調查局彰化縣調查站調查時指稱：「吳阿梅自
    八十六年六月十五日招募互助會，每會每月新台幣三萬元，會員連會首共二十九
    名，該會自八十八年九月十五日結束，應只剩下三名活會，但實際上仍有十二名
    活會會員未標取會款，丙○○○涉嫌冒標九會，金額六百多萬元，另外丙○○○
    在八十六年十月十日又招募另一互助會，每月每會會錢三萬元，會員連會首共二
    十七名，該會至八十八年十一月十日結束，應只剩五名活會，實際上仍有八名會
    員是活會，該會丙○○○至少冒標三會，金額二百十萬元。在上述八十六年六月
    十五日起會之互助會中編號九、十吳姈桂是我胞姐，她參加兩會，迄今均為活會
    未標，另編號二十一阿城係我父親，亦為活會，另外在上述八十六年十月十日起
    會之互助會中編號三吳玲桂係我胞姐，迄今為活會。另編號四嘉晉係我以公司名
    義參加之互助會，迄今仍為活會員有吳姈桂、永順布店、阿鳳、庚○○、阿城、
    淑惠、嘉晉、阿華、素珠等多人」等語（詳見法務部調查局彰化縣調查站八十八
    年八月十七日卷第三頁背面、第四頁）、許張如花於法務部調查局彰化縣調查站
    調查時指稱：伊參加丙○○○自八十六年十月十日所招募互助會，伊參加一會，
    至目前為止仍是活會，伊是用素珠名義參加」等語（詳見法務部調查局彰化縣調
    查站八十八年八月十七日卷第六頁）、葉採鳳於法務部調查局彰化縣調查站調查
    時指稱：伊參加丙○○○自八十六年六月十五日所招募互助會，伊參加一會至目
    前為止仍是活會，八十六年十月十日的互助會，伊參加兩會至目前為止也是活會
    等語（詳見法務部調查局彰化縣調查站八十八年八月十七日卷第六頁）、許秀理
    於法務部調查局彰化縣調查站調查時指稱：伊以伊經營之五金店「福華」名義參
    加丙○○○之互助會，目前該會已經結束，但還有兩個活會，一個是伊，一個是
    編號二十二的阿庫等語（詳見法務部調查局彰化縣調查站八十八年八月十七日卷
    第六頁）、戊○○於法務部調查局彰化縣調查站調查時指稱：伊有參加丙○○○
    八十七年一月十日之互助會，目前仍為活會（詳見法務部調查局彰化縣調查站八
    十八年八月十七日卷第十一頁）、林阿暖於法務部調查局彰化縣調查站調查時指
    稱：伊以丈夫「阿輝」之名義參加丙○○○八十七年一月十日之互助會，目前仍
    為活會等語（詳見法務部調查局彰化縣調查站八十八年八月十七日卷第十一頁）
    、吳錦麗於法務部調查局彰化縣調查站調查時指稱：「丙○○○於八十七年一月
    十日起對外招募互助會，每會每月新台幣二萬元，會員連會首共計三十三人，會
    首丙○○○於八十八年七月即停止標會，並逃逸無蹤，該會理應還有活會十四會
    ，但實際未標的活會，竟有十八位，顯然會首冒標其中四會，金額約二百餘萬元
    （詳見法務部調查局彰化縣調查站八十八年八月十七日卷第七頁背面、第八頁）
    、而黃阿芳於法務部調查局彰化縣調查站調查時指稱：伊係以偏名「阿芬」之名
    義參加丙○○○八十七年一月十日之互助會，目前仍為活會等語（詳見法務部調
    查局彰化縣調查站八十八年八月十七日卷第八頁）等人所訴情節相符，復有上開
    附表壹所示之會員名冊在卷可稽（詳見臺灣彰化地方法院檢察署八十八年度偵字
    第八五一三號卷第九頁至第七十五頁），是本院依上開證詞及證據資料，就己○○借予被告之八十萬元借款部分，因無從證明係被告以冒標詐術所詐得，且純係
    被告與己○○之借貸關係，尚無從認定係被告施用詐術詐欺取財，不予列入被告
    詐欺取財之金額，其餘有關被告以冒標方式詐欺取財之詳細金額，本院認定如下
    ：
（一）、附表壹之一，依被告自承附表壹之一之會冒標三、四會，丑○○證稱：「仍
        有編號十二福華（為十六之誤）及二十二阿庫兩人仍為活會」、子○亦指稱
        ：伊以阿庫名義參加丙○○○於八十五年九月二十五日所起之互助會，至八
        十八年五月二十五日截止，伊仍為活會，未標得互助款等語、而乙○○亦指
        稱：「僅標一會」、戊○○證稱：「我的部分附表貳之一沒錯」等語，以及
        卷附會員名冊可資佐證，則附表壹之一遭冒標者，應為四會，即附表壹編號
        一之四會，應堪認定，其金額為詐得金額為乙○○十八萬五千元、子○部分
        七十四萬元、戊○○二萬九千元。
（二）、附表壹之二、被告自承有於八十六年二月五日起至八十八年十二月五日止，
        會員三十六人，每會二萬元，冒標辛○○○、壬○○○之會，核與辛○○○
        、壬○○○所述相符，以及卷附會員名冊可資佐證，固計算冒標金額為辛○○○六十二萬元、壬○○○六十二萬元。
（三）、參諸被告自承八十六年六月十五十起會之會冒標吳姈桂、癸○○、庚○○、
        甲○、丑○○等之會，並互核癸○○、庚○○、甲○、丑○○、吳俊興上開
        證述，以及卷附會員名冊可資佐證，被告計冒標吳姈桂七十八萬元、永順布
        店（癸○○）一百五十六萬元、庚○○一百五十六萬元、甲○七十八萬元。
（四）、被告自承八十六年八月二十日起至八十九年六月二十日止，會員三十六人之
        會，有冒標，戊○○、辛○○○、己○○、寅○○之會，互核戊○○、辛○○○、己○○、寅○○上開證述，以及卷附會員名冊可資佐證，被告計冒標
        戊○○九十六萬元、辛○○○九十六萬元、色雞即己○○四十八萬元、寅○○即謝惠英四萬八千元。
（五）、被告自承在八十六年十月十日起至八十八年十一月十日止，會員二十七人，
        每會三萬元之會冒標甲○、吳妗桂、庚○○、丑○○之會，核與甲○、庚○○、丑○○上開證述情節相符，復有會員名冊在卷可稽，計冒標甲○六十六
        萬元，吳妗桂六十六萬元，庚○○六十六萬元。
（六）、被告自承八十七年一月十日起至八十九年八月十日止，會員三十三人之會，
        冒標甲○、戊○○、乙○○、丁○○之會，核與甲○、戊○○、乙○○證述
        情節相符，復有會員名冊在卷可稽，是被告計冒標甲○七十六萬元、戊○○
        三十八萬元、乙○○三十八萬元、丁○○即（美雲）三十八萬元。
（七）、被告自承八十七年八月五日起至九十年六月五日止，會員三十六人，每月三
        萬元之會，冒甲○、己○○、庚○○、吳姈桂、丁○○、丑○○之名義標會
        ，核與核與甲○、己○○、庚○○、丑○○證述情節相符，復有卷附會員名
  冊可資佐證。是被告計冒標甲○七十六萬元、戊○○三十八萬元、乙○○三
        十八萬元、丁○○三十八萬元。
（八）、被告自承八十七年十月一日起至九十年三月一日止，會員三十名，每會三萬
        元之會，冒壬○○○、庚○○之名標會，核與壬○○○、庚○○上開證述相
        符，復有卷附會員名冊可資佐證。是被告計冒標甲○七十六萬元、戊○○三
        十八萬元、乙○○三十八萬元、丁○○三十八萬元。
（九）、被告自承八十七年十一月十五日起至八十九年十二月十五日止，會員二十六
        人，每會二萬元之會，冒子○、寅○○之名義標會，核與子○、寅○○上開
        證稱相符，復有會員名冊在卷可稽。是被告計冒標子○三十二萬元、寅○○
        十六萬元。
（十）、被告自承八十八年三月二十五日起至九十年一月二十五日止，會員二十三人
        ，每會三萬元之會，冒用己○○、庚○○、子○、丁○○、乙○○之名義標
        會，核與己○○、庚○○、子○、丁○○、乙○○上開證述相符，復有會員
        名冊在卷可稽，是被告計冒標己○○二十四萬元、庚○○二十四萬元、子○
        十二萬元、丁○○十二萬元、乙○○十二萬元。
（十一）、
        被告自承八十八年五月十五日起至九十年二月十五日止，會員二十三人，每
        會三萬元之會，有冒用戊○○之名義標會，核與戊○○指述情節相符，復有
        會員名冊在卷可稽，是被告計冒標九萬元。合計（一）至（十一）被告計冒
        標一千八百三十一萬四千元。本件罪證明確，被告之犯行，洵堪認定。
二、按民間互助會之標單，依習慣須寫利息及競標者（或代號），始表示係某會員制
    作之標單，如僅於標單上書寫金額，而未書寫標會者之姓名或代號者，從該標單
    形式觀之，僅足以表標會者所欲投標之金額，尚不足以表示標會者名義之證明，
    亦即並無冒用他人名義可言。故核被告所為，係核其所為，係犯刑法第三百三十
    九條第一項詐欺罪。又被告多次詐欺犯行，時間緊接，犯罪構成要件相同，顯係
    基於概括之犯意，為連續犯，依法以一罪論，並加重其刑。原審判決認被告罪證
    明確予以論罪科刑，惟按：、黃子庭係法務部調查局彰化縣調查站負責調查之
    人員（詳見法務部調查局彰化縣調查站八十八年八月十七日卷第二頁背面、第四
    頁背面、第六頁背面、第九頁、第十二頁），原審判決竟於理由欄即判決書第２
    頁第十三行將之列為受害之會員，尚有未洽。、附表壹之一，原審判決認連會
    首三十三人，惟原審判決漏列「阿庫」（編號二十二）（詳見臺灣彰化地方法院
    檢察署八十八年度偵字第八五一三號卷第四十六頁）連會首僅三十二人，亦有違
    誤。、附表壹之一乙○○已證稱已標一會，而乙○○該會參與二會，原審仍列
    被告冒標乙○○冒標二會，顯與事實不符。、又附表貳之十己○○係以「色雞
    」名義入會，原審判決竟載為「賜家」與事實不符。原審法院檢察署檢察官據被
    害人甲○之請求上訴意旨略以：被告現有僱用外勞在家幫佣，生活富裕，然被害
    人被侵吞近新台幣四百萬元後，生計陷入極度困境，每向被告好言要求還債，均
    遭惡言相向揚言：「上訴就可無罪，如不獲無罪，頂多亦只關一年半就了事，我
    有錢亦不還了」，認原審判決量刑過輕，並未能收刑罰之效果等語，指摘原審判
    決不當，惟查：甲○於本院調查時，經被告選任辯護人詢問時證稱：「（問：告
    訴人是否有看到被告僱用外勞？）甲○答稱：我現在看不到」等語（詳見本院審
    理卷第六十七頁），本院自無從僅憑上訴狀所指遽認被告現仍有外勞幫佣，且被
    告於原審業與乙○○、子○、壬○○○達和解，有和解書三份在卷可稽（詳見原
    審卷第七十三頁至第七十五頁），是右揭「上訴就可無罪，如不獲無罪，頂多亦
    只關一年半就了事，我有錢亦不還了」等語，尚難認有何憑據，是本件原審判決
    量處被告有期徒刑三年應足懲儆，從而原審法院檢察署檢察官據被害人甲○之請
    求上訴所指各節，顯無理由，另被告亦上訴主張原審量刑過重，指摘原審判決不
    當，惟依被告所詐得之金額，及其尚未返還大部分受害人之損失等情以觀，其上
    訴亦無理由，惟原審判決既有上開可議之處，自應由本院將原審判決予以撤銷改
    判，爰審酌被告圖一己私利，枉顧互助會人際間互信關係，詐欺金額高達一千八
    百三十一萬四千元，暨犯後迄今尚未完成對全部被害人賠償等一切情狀，仍量處
    被告有期徒刑三年，以示懲儆。至於被告書寫金額之紙張，據被告供稱已滅失，
    爰不予宣告沒收，附予明。
三、原審法院檢察署檢察官公訴意旨認被告有於冒標之標單上簽有被冒標人之姓名，
    因認被告另涉有刑法第二百十六條、第二百二十條、第二百十條之罪，惟按被告
    雖經自白，仍應調查其他必要之證據，以察其與事實是否相符，苟無法證明其與
    事實相符，根本即失其證據之證明力，不得採為判斷事實之根據（參照最高法院
    四十六年台上字第八零九號判例），公訴意旨認被告涉有本部分偽造文書犯行，
    無非以被告於八十八年九月十三日偵查中之自白（詳見臺灣彰化地方法院檢察署
    八十八年度偵字第八五一三號卷第一百頁）為其主要論據，惟訊據被告堅決否認
    有於標單上書寫名字，辯稱：伊在空白單只寫金額，未書姓名等語，然按被告係
    不識字之人，於八十八年九月十三日偵查中即以捺指印代簽名，嗣均以捺指印代
    之，此觀臺灣彰化地方法院檢察署八十八年度偵字第八五一三號卷第一○九頁、
    第一三七頁、第一九七頁筆錄簽名自明且臺灣彰化地方法院檢察署檢察官八十八
    年年度第八五一三號不起訴處分書中亦同此認定，而本件復未扣得任何標單，雖
    告訴人謝文渝於本院調查時證稱：被告確有請人幫忙他寫等語（詳見本院審理卷
    第一七七頁）、惟告訴人謝文渝所指之央人代寫，並無何其他代寫之人可資佐證
    ，壬○○○於本院調查時證稱：「（問：被告是否有用別人的名字冒標？）我不
    知道」等語（詳見本院審理卷第六十五頁），且告訴人辛○○○於本院調查時供
    稱：「（問：何以得知被告冒標？）我是聽其他會員講是被告標走，因為有去的
    會員都沒有標到」等語（詳見本院審理卷第八十頁）、參以上開本件被害人子○
    乙○○、丑○○、子○、戊○○、辛○○○、壬○○○、癸○○、庚○○、甲○
    、己○○、吳俊興、吳錦麗等人，均不知被告填寫標單之詳情，尚無從僅憑被告
    偵查中之自白及告訴人謝汶渝所指之未有代寫人可供查證之情形，即認定標單上
    簽有姓名，是公訴人認被告尚犯有刑法第二百十六條、第二百二十條、第二百十
    條部分，顯有誤會，惟此部分與前開被告經論罪科刑部分有牽連犯之裁判上一罪
    之關係，爰不另為無罪之諭知，附此說明。
據上論斷，應依刑事訴訟法第三百六十九條第一項前段、第三百六十四條，第二百九
十九條第一項前段，刑法五十六條、第三百三十九條第一項，罰金罰鍰提高標準條例
第一項前段，判決如主文。
本案經檢察官卯○○到庭執行職務。
中      華      民      國    九十三    年     七      月       一      日
                                   臺灣高等法院臺中分院刑事第三庭
                                         審判長法  官  陳  朱  貴
                                               法  官  劉  連  星
                                               法  官  胡  忠  文
右正本證明與原本無異。
被告不得上訴。
檢察官得上訴。
如不服本判決應於收受送達後十日內向本院提出上訴書狀，其未敘述上訴之理由者並
得於提起上訴後十日內向本院補提理由書（均須按他造當事人之人數附繕本）。
                                               書記官  許  美  惠
中     華     民     國     九十三     年      七      月      五       日
刑法第三百三十九條：
意圖為自己或第三人不法之所有，以詐術使人將本人或第三人之物交付者，處五年以
下有期徒刑、拘役或科或併科一千元以下罰金。
以前項方法得財產上不法之利益或使第三人得之者亦同。
前二項之未遂犯罰之。
附表壹：
一、１、起會日期八十五年九月二十五日
    ２、滿會日期八十八年五月二十五日
    ３、每會金額三萬元
    ４、會首丙○○○
    ５、開標日為每月二十五日下午一時
    ６、會員人數三十二人（連會首三十三人）
    ７、內標制
    ８、會員：阿章（二會，編號一、二）、阿秀（二會，編號三、四）、阿城（二
        會，編號五、六）、謝金德（二會，編號七、八）、素琴（二會，編號九、
        十）、河瑋（二會，編號十一、十二）、色雞（三會，編號十三、十四、十
       五）、福華（編號十六）、吳妗桂（編號十七）、戊○○（編號十八）、王
        日盛（編號十九）、阿霞（編號二十）、阿吉（編號二十一）、玉蘭（編號
        二十二）、玉美（編號二十三）、嘉晉（編號二十四）、素珠（編號二十五
        ）、阿庫（編號二十六）、保順（編號二十七）、鈴霞（編號二十八）、阿
        鳳（編號二十九）、秀謹（編號三十）、阿味（編號三十一）、阿娟（編號
        三十二）。
二、１、起會日期八十六年二月五日
    ２、滿會日期八十八年十二月五日
    ３、每會金額二萬元
    ４、會首丙○○○
    ５、開標日為每月五日下午一時
    ６、會員人數三十五人（連會首三十六人）
    ７、內標制
    ８、會員：宗輝（三會，編號一、二、三）、靜芬（三會，編號四、五、六）、
        東益（二會，編號七、八）、吳玲桂（二會，編號九、十）、昕昕（二會，
        編號十一、十二）、楊惠如（編號十三）、楊惠婷（編號十四）、阿足（編
        號十五）、阿真（編號十六）、阿霞（編號十七）、阿城（編號十八）、阿
        輝（編號十九）、金德（編號二十）、玉雪（編號二十一）、阿保元（編號
        二十二）、阿吉（編號二十三）、水春（編號二十四）、秀謹（編號二十五
        ）、玉美（編號二十六）、彩雲（編號二十七）、阿花（二會，編號二十八
        、二十九）、阿戀（編號三十）、阿娟（編號三十一）、宗輝妹（編號三十
        二）、素珠（編號三十三）、素琴（二會，編號三十四、三十五）。
三、１、起會日期八十六年六月十五日
    ２、滿會日期八十八年九月十五日
    ３、每會金額二萬元
    ４、會首丙○○○
    ５、開標日為每月十五日下午一時
    ６、會員人數二十八人（連會首二十九人）
    ７、內標制
    ８、會員：阿隆（二會，編號一、二）、麗華（二會，編號三、四）、阿月（二
        會，編號五、六）、阿珠（二會，編號七、八）、吳姈桂（二會，編號九、
        十）、永順布店（二會，編號十一、十二）、阿娟（編號十三）、寶珠（編
        號十四）、阿城（二會，編號十五、十六）、庚○○（二會，編號十七、十
        八）、鄭亭女（編號十九）、金玉美（編號二十）、阿寶（編號二十一）、
        淑惠（編號二十二）、阿霞（編號二十三）、素琴（二會，編號二十四、二
        十五）、黃文欽（二會，編號二十六、二十七）、阿鳳（編號二十八）。
四、１、起會日期八十六年八月二十日
    ２、滿會日期八十九年六月二十日
    ３、每會金額二萬元
    ４、會首丙○○○
    ５、開標日為每月二十日下午一時
    ６、會員人數三十五人（連會首三十六人）
    ７、內標制
    ８、會員：靜芬（三會，編號一、二、三）、阿珠（二會，編號四、五）、宗輝
        （四會，編號六、七、八、九）、戊○○（二會，編號十、十一）、阿能（
        二會，編號十二、十三）、彩雲（二會，編號十四、十五）、碧吟（二會，
        編號十六、十七）、阿月（二會，編號十八、十九）、素珠（二會，編號二
        十、二十一）、阿床（編號二十二）、阿財（編號二十三）、色雞（編號二
        十四）、阿美（編號二十五）、燕芳（編號二十六）、阿昭（編號二十七）
        、福華（編號二十八）、水春（編號二十九）、謝惠英（編號三十）、美雲
        （編號三十一）、阿庫（編號三十二）、春池（編號三十三）、阿味（編號
        三十四）、萬來（編號三十五）。
五、１、起會日期八十六年十月十日
    ２、滿會日期八十八年十一月十日
    ３、每會金額三萬元
    ４、會首丙○○○
    ５、開標日為每月十日下午一時
    ６、會員人數二十六人（連會首二十七人）
    ７、內標制
    ８、會員：阿城（二會，編號一、二）、吳玲桂（編號三）、嘉晉（編號四）、
        阿月（二會，編號五、六）、阿鳳（二會，編號七、八）、素琴（編號九）
        、鳳文（編號十）、阿寶（編號十一）、阿華（二會，編號十二、十三）、
        施寶傳（二會，編號十四、十五）、庚○○（編號十六）、秀珠（編號十七
        ）、寶珠（編號十八）、素珠（二會，編號十九、二十）、張玲霞（編號二
        十一）、阿佳（編號二十二）、金德（編號二十三）、玉蘭（編號二十四）
        、阿雲（編號二十五）、阿峰（編號二十六）。
六、１、起會日期八十七年一月十日
    ２、滿會日期八十九年八月十日
    ３、每會金額二萬元
    ４、會首丙○○○
    ５、開標日為每月十日下午一時
    ６、會員人數三十二人（連會首三十三人）
    ７、內標制
    ８、會員：阿床（編號一）、阿城（二會，編號二、三）、麗華（二會，編號四
        、五）、阿珠（二會，編號六、七）、戊○○（編號八）、宗輝（三會，編
        號九、十、十一）、阿麗（編號十二）、阿秀（二會，編號十三、十四）、
        福華（二會，編號十五、十六）、阿寶（編號十七）、阿章（編號十八）、
        玉美（編號十九）、施寶傳（編號二十）、素珠（編號二十一）、阿坤（編
        號二十二）、阿輝（編號二十三）、阿車（編號二十四）、美雲（編號二十
        五）、張浴涇（編號二十六）、王日盛（編號二十七）、阿芬仔（編號二十
        八）、阿滿（編號二十九）、阿建（編號三十）、阿奇（編號三十一）、阿
        娟（編號三十二）。
七、１、起會日期八十七年八月五日
    ２、滿會日期九十年六月五日
    ３、每會金額三萬元
    ４、會首丙○○○
    ５、開標日為每月五日下午一時
    ６、會員人數三十五人（連會首三十六人）
    ７、內標制
    ８、會員：色雞（三會，編號一、二、三）、素琴（二會，編號四、五）、奇文
        （二會，編號六、七）、麗華（二會，編號八、九）、林田（二會，編號十
        、十一）、宗輝（四會，編號十二、十三、十四、十五）、阿美（二會，編
        號十六、十七）、靜芬（二會，編號十八、十九）、黃淑美（編號二十）、
        陳美雅（二會，編號二十一、二十二）、阿城（二會，編號二十三、二十四
        ）、吳玲桂（編號二十五）、嘉晉（編號二十六）、素珍（編號二十七）、
     日新布店（編號二十八）、李仔（編號二十九）、福華（編號三十）、阿生
        （編號三十一）、金德（編號三十二）、彩雲（編號三十三）、阿娟（編號
        三十四）、素華下山寮（編號三十五）。
八、１、起會日期八十七年十月一日
    ２、滿會日期九十年三月一日
    ３、每會金額三萬元
    ４、會首丙○○○
    ５、開標日為每月一日下午一時
    ６、會員人數二十九人（連會首三十人）
    ７、內標制
    ８、會員：寶珠（編號一）、美蘭（二會，編號二、三）、阿鳳（編號四）、黃
        文欽（二會，編號五、六）、尖頭（二會，編號七、八）、阿佳（編號九）
        、萬來（二會，編號十、十一）、春池（編號十二）、阿真（編號十三）、
        宗輝（二會，編號十四、十五）、阿床（編號十六）、張浴涇（編號十七）
        、庚○○（編號十八）阿玉（編號十九）、素珠（二會，編號二十、二十一
        ）、素珍（二會，編號二十二、二十三）、林田（編號二十四）、寶元（編
        號二十五）、阿華（二會，編號二十六、二十七）、阿娟（編號二十八）、
        淑惠（編號二十九）。
九、１、起會日期八十七年十一月十五日
    ２、滿會日期八十九年十二月十五日
    ３、每會金額二萬元
    ４、會首丙○○○
    ５、開標日為每月五日下午一時
    ６、會員人數二十五人（連會首二十六人）
    ７、內標制
    ８、會員：國生（二會，編號一、二）、阿庫（二會，編號三、四）、阿龍（二
        會，編號五、六）、阿華（二會，編號七、八）、阿美（二會，編號九、十
        ）、素琴（二會，編號十一、十二）、燕芳（編號十三）、阿昭（編號十四
        ）、素珠（編號十五）、素珍（編號十六）、玉雪（編號十七）、玉蘭（編
        號十八）、祺阿敦（編號十九）、阿滿（編號二十）、阿珠（編號二十一）
        、鄭亭女（編號二十二）、淑娟（編號二十三）、惠英（編號二十四）、綺
        庫（編號二十五）。
十、１、起會日期八十八年三月二十五日
    ２、滿會日期九十年一月二十五日
    ３、每會金額三萬元
    ４、會首丙○○○
    ５、開標日為每月二十五日下午一時
    ６、會員人數二十二人（連會首二十三人）
    ７、內標制
    ８、會員：色雞（二會，編號一、二）、素琴（二會，編號三、四）、素珠（二
        會，編號五、六）、庚○○（二會，編號七、八）、謝金德（二會，編號九
        、十）、珍珠（編號十一）、福華（編號十二）、阿庫（編號十三）、美雲
        （編號十四）、王日盛（編號十五）、阿味（編號十六）、李芳銘（編號十
        七）、阿昇生（編號十八）、阿鈺能（編號十九）、阿章（編號二十）、阿
        娟（編號二十一）、阿惠（編號二十二）。
十一、
    １、起會日期八十八年五月十五日
    ２、滿會日期九十年二月十五日
    ３、每會金額三萬元
    ４、會首丙○○○
    ５、開標日為每月十五日下午一時
    ６、會員人數二十二人（連會首二十三人）
    ７、內標制
    ８、會員：鄭亭女（編號一）、施明輝（編號二）、阿生（編號三）、美麗（二
        會，編號四、五）、阿建（編號六）、阿隆（編號七）、阿美（編號八）、
        素珠（編號九）、玉蘭（編號十）、保順（編號十一）、素琴（二會，編號
        十二、十三）、威龍（編號十四）、永峰（編號十五）、美君（編號十六）
        、淑芳（編號十七）、阿月（二會，編號十八、十九）、淑惠（編號二十）
        、美華（編號二十一）、寶珠（編號二十二）。
附表貳：
（一）
起會日期 滿會日期 會款金額 會員人數 被謊報得標 已繳金額 會首冒標 得標金額
                編號及姓名          日期
85.09.25 88.05.00  00000元   33人   01  乙○○ 185000元
85.09.25 88.05.00  00000元   33人   22  阿庫
                                      （子○） 740000元
85.09.25 88.05.00  00000元   33人   18  戊○○ 29000元
（二）
起會日期 滿會日期 會款金額 會員人數 被謊報得標 已繳金額 會首冒標 得標金額
                                    編號及姓名          日期
86.02.05 88.12.00  00000元   36人   27辛○○○ 620000元
86.02.05 88.12.00  00000元   36人   16  阿真   620000元
                                   （壬○○○）
（三）
起會日期 滿會日期 會款金額 會員人數 被謊報得標 已繳金額 會首冒標 得標金額
                                    編號及姓名          日期
86.06.15 88.09.00  00000元   29人   09甲○之女 780000元
                                        吳姈桂
86.06.15 88.09.00  00000元   29人   11永順布店 780000元
                                        癸○○
86.06.15 88.09.00  00000元   29人   12永順布店 780000元
                                        癸○○
86.06.15 88.09.00  00000元   29人   17  庚○○ 780000元
86.06.15 88.09.00  00000元   29人   18  庚○○ 780000元
86.06.15 88.09.00  00000元   29人   16  甲○   780000元
◎丑○○
（四）
起會日期 滿會日期 會款金額 會員人數 被謊報得標 已繳金額 會首冒標 得標金額
                                    編號及姓名          日期
86.08.20 89.06.00  00000元   36人   10  戊○○ 480000元
86.08.20 89.06.00  00000元   36人   11  戊○○ 480000元
86.08.20 89.06.00  00000元   36人   14辛○○○ 480000元
86.08.20 89.06.00  00000元   36人   15辛○○○ 480000元
86.08.20 89.06.00  00000元   36人   24色雞     480000元
                                    （己○○）
86.08.20 89.06.00  00000元   36人   30謝惠英   480000元
                                    （寅○○）
（五）
起會日期 滿會日期 會款金額 會員人數 被謊報得標 已繳金額 會首冒標 得標金額
                                    編號及姓名          日期
86.10.10 88.11.00  00000元   27人   01  甲○   660000元
86.10.10 88.11.00  00000元   27人   03甲○之女 660000元
                                    （吳姈桂）
86.10.10 88.11.00  00000元   27人   15  庚○○ 660000元
◎丑○○
（六）
起會日期 滿會日期 會款金額 會員人數 被謊報得標 已繳金額 會首冒標 得標金額
                                    編號及姓名          日期
87.01.10 89.08.00  00000元   33人   02  甲○   380000元
87.01.10 89.08.00  00000元   33人   03  甲○   380000元
87.01.10 89.08.00  00000元   33人   08  戊○○ 380000元
87.01.10 89.08.00  00000元   33人   18  乙○○ 380000元
87.01.10 89.08.00  00000元   33人   25  美雲   380000元
                                    （丁○○）
◎丑○○
（七）
起會日期 滿會日期 會款金額 會員人數 被謊報得標 已繳金額 會首冒標 得標金額
                                    編號及姓名          日期
87.08.05 90.06.00  00000元   36人   01  色雞   390000元
                                    （己○○）
87.08.05 90.06.00  00000元   36人   01  色雞   390000元
                                    （己○○）
87.08.05 90.06.00  00000元   36人   01  色雞   390000元
                                    （己○○）
87.08.05 90.06.00  00000元   36人   06  庚○○ 390000元
87.08.05 90.06.00  00000元   36人   07  庚○○ 390000元
87.08.05 90.06.00  00000元   36人   23  甲○   390000元
87.08.05 90.06.00  00000元   36人   24  甲○   390000元
87.08.05 90.06.00  00000元   36人   25甲○之女 390000元
                                    （吳姈桂）
87.08.05 90.06.00  00000元   36人   34  阿娟   390000元
                                        美雲
                                    （丁○○）
◎丑○○
（八）
起會日期 滿會日期 會款金額 會員人數 被謊報得標 已繳金額 會首冒標 得標金額
                                    編號及姓名          日期
87.10.01 90.03.00  00000元   30人   13  阿真   300000元
                                   （壬○○○）
87.10.01 90.03.00  00000元   30人   18  庚○○ 300000元
（九）
起會日期 滿會日期 會款金額 會員人數 被謊報得標 已繳金額 會首冒標 得標金額
                                    編號及姓名          日期
87.11.15 89.12.0000000元   26人   03  阿庫   160000元
                                      （子○）
87.11.15 89.12.00  00000元   26人   04  阿庫   160000元
                                      （子○）
87.11.15 89.12.00  00000元   26人   24謝惠英   160000元
                                    （寅○○）
（十）
起會日期 滿會日期 會款金額 會員人數 被謊報得標 已繳金額 會首冒標 得標金額
                                    編號及姓名          日期
88.03.25 90.01.00  00000元   23人   01  色雞   120000元
                                    （己○○）
88.03.25 90.01.00  00000元   23人   02  色雞   120000元
                                    （己○○）
88.03.25 90.01.00  00000元   23人   07  庚○○ 120000元
88.03.25 90.01.00  00000元   23人   08  庚○○ 120000元
88.03.25 90.01.00  00000元   23人   13  阿庫   120000元
                                      （子○）
88.03.25 90.01.00  00000元   23人   14  美雲   120000元
                                    （丁○○）
88.03.25 90.01.00  00000元   23人   20  乙○○120000元
（十一）
起會日期 滿會日期 會款金額 會員人數 被謊報得標 已繳金額 會首冒標 得標金額
                                    編號及姓名          日期
88.05.15 90.02.00 00000元金   23人    04 戊○○ 90000元
                                                                        Ｆ
